【裁判字號】    90,訴,3319
【裁判日期】    900919
【裁判案由】    清償借款
【裁判全文】
臺灣臺北地方法院民事判決  九十年度訴字第三三一九號
    原      告  安泰商業銀行股份有限公司
    法定代理人  甲○○
    訴訟代理人  丙○○
    被      告  乙○○
右當事人間請求清償借款事件，本院判決如左：
    主    文
被告應給付原告新台幣佰貳拾陸萬貳仟伍佰拾柒元，及自民國八十九年三月三日
起至清償日止，按年息百分之八．九五計算之利息，並自民國八十九年四月四日起至
清償日止，其逾期六個月內者，按上開利率百分之十，逾期六個月者，按上開利率百
分之二十計算之違約金。
訴訟費用由被告負擔。
    事實及理由
一、原告起訴意旨略以：被告於民國八十七年八月三日擔任訴外人曾旺森向原告借款
    新台幣（下同）一千零三十萬元之為連帶保證人，期間二十年，約定自借款日起
    ，以一個月為一期，依年金法計算付金，按月平均攤還本息，利息按原告所訂放
    款利率加碼百分之○．五計付（目前為百分之八．九五），上開利率於每屆滿半
    年之次日按當時之基本放款利率加碼重新計算，又逾期清償在六個月以內者，按
    上開利率百分之十，超過六個月者，按上開利率百分之二十計付違約金。惟本件
    借款人僅攤還本息至八十九年三月二日，依約定書第六條第二款之約定，所有債
    務視為全部到期，被告為連帶保證人，依法應負連帶清償之責，為此聲明請求被
    告給付如主文所示之金額、利息及違約金，並提出借據、約定書、存款當期交易
    明細表、放款當期交易明細表、放款帳戶交易明細、放款牌告利率查詢為證。
二、被告則以：約定書屬定型化契約，其中第六條所定加速條款對被告顯失公平，被
    告並無審酌權，而本件所積欠者不過是十七個月之本息，原告請求全部金額，嚴
    重剝奪被告期限利益，違反消費者保證法第十二條之規定，應屬無效。況新修正
    民法第七百三十九條之一，保證人之權利，除法律別有規定外，不得預先拋棄，
    而期限利益亦屬保證人之權利，當然不得預先拋棄。而我國民法並無連帶保證，
    而最高法院四十五年台上字第一四二六號判例於民法、銀行法修正後，是否仍得
    引用，實值商榷。又原告未曾對主債務人之財產為強制執行，依民法第七百四十
    五條規定，被告自得拒清償。
三、依約定書第十條「本約定書有關之一切債務以貴行所在地為履行地。立約人因本
    約定書有關之一切債務而涉訟者，同意以臺灣臺北地方法院為第一審管轄法院」
    ，是本院對於本件訴訟自有管轄權，合先敘明。
四、原告主張被告擔任訴外人曾旺森向原告借款一千零三十萬元之保證人，期間二十
    年，約定自借款日起，以一個月為一期，依年金法計算付金，按月平均攤還本息
    ，利息按原告所訂放款利率加碼百分之○．五計付（目前為百分之八．九五），
    上開利率於每屆滿半年之次日按當時之基本放款利率加碼重新計算，又逾期清償
    在六個月以內者，按上開利率百分之十，超過六個月者，按上開利率百分之二十
    計付違約金，借款人僅攤還本息至八十九年三月二日一節，業據提出借據、約定
    書、存款當期交易明細表、放款當期交易明細表、放款帳戶交易明細、放款牌告
    利率查詢為證，被告亦表示不否認，按當事人對於他造主張之事實，於言詞辯論
    時不爭執者，視同自認。民事訴訟法第二百八十條第一項前段定有明文，是原告
    此部分之主張，自屬可採，雖被告以前揭情詞置辯，則本件之爭點，即在於保證
    契約是否有消費者保證法之適用；原告依連帶保證契約請求被告為全部分之給付
    ，被告是否有先訴抗辯之權利。茲分述如下：
  (一)、按所謂消費者，依消費者保護法第二條之立法解釋，指以消費為目的而為交易
      、使用商品或接受服務者而言。銀行或其他金融機構與連帶保證人間所訂立之
      保證契約，乃保證人擔保借款人對金融機構債務之清償責任，金融機構對保證
      人並未提供任何商品或服務，保證人並未因有保證契約而自銀行獲得報償，其
      性質應屬單務、無償契約，尚非屬消費者保護法之有關消費法律關係，自無該
      法之適用。亦即，被告以消費者保護法主張系爭契約條款對之無效係誤解消費
      者保護法適用之範圍，無足可採。
  (二)、本件連帶保證契約或約定書，均係由原告以事先印製之預定條款交由被告簽署
      ，學說上曰為「附合契約」，此類契約通常由工商企業之一方，預定適用於同
      類契約之條款，由他方依其契約條款而訂定之。預定契約條款之一方，通常為
      經濟上較強者，而依其預定條款訂約之一方，則多為經濟上之較弱者，為防止
      契約自由之濫用，外國立法例對於附合契約之規範方式有二：其一，在民法法
      典中增設若干條文以規定之，如義大利於一九四二年修正民法時增列第一千三
      百四十一條、第一千三百四十二條及第一千三百七十條之規定；其二，以單行
      法方式認定，如以色列於一九六四頒行之標準契約法之規定是，衡之我國國情
      及工商發展情況，為使社會大眾普遍知法守法起見，宜於民法法典中列原則性
      規定，故於民法債編修訂時增訂民法債編第二百四十七條之一，明訂附合契約
      之意義，並為防止此類契約自由之濫用及維護交易之公平，列舉四項有關他方
      當事人利害之約定，其內容為「依照當事人一方預定用於同類契約之條款而訂
      定之契約，為左列各款之約定，按其情形顯失公平者，該部分之約定無效免
      除或減輕預定契約條款之當事人之責任者，加重他人當事人之責任者，使
      他方當事人拋棄權利或限制其行使權利者，其他於他方當事人有重大不利益
      者」，雖此增訂條文，依民法債編施行法第三十六條規定，自八十九年五月五
      日方施行，惟依民法債編施行法第十七條規定，修正之民法第二百四十七條之
      一之規定，於民法債編修正前訂定之契約，亦適用之。蓋民法第二百四十七條
      之一之規定，已對附合契約有所規範，系爭保證契約雖於民法債編八十九年五
      月五日修正施行前所訂定，然依民法債編施行法第十七條規定，仍可適用民法
      第二百四十七條之一之規定，如系爭保證契約有民法第二百四十七條之一所定
      按其情形顯失公平之情況，該約定部分條款應認無效。惟依兩造所不爭執之約
      定書第六條「加速條款之行使：立約人對於貴行之一切債務，如有左列情形之
      一者，無須由貴行事先通知或催告，貴行得隨行減少對立約人之授信額度或縮
      短借款期限，或視為全部到期：1.任何一宗債務不依約清償或攤還本金時．．
      ．」，就定型化契約條款是否對消費者失之公平，違反誠實信用原則，應斟酌
      契約之性質、締約目的、全部條款內容、交易習慣及其他情事判斷之，而本件
      約定書約定被告所擔保之債務範圍，係一概括之約定，而期限利益之喪失，固
      為失權條款，但因訴外人曾旺森未依約繳納款項，致被告亦同失期限利益。在
      社會交易現象中，分期償還之債務約定一期不依約給付時，全部債務視為到期
      ，至為常見。此期限利益之喪失，係因債務人自身之行為所致，該因素得由債
      務人完全控制。故借款雖未屆清償期，依上開約定，亦視為到期，於當事人間
      並未造成不公平，自難認此約定為無效。
  (三)、按本節所規定保證人之權利，除法律另有規定外，不得預先拋棄。民法第七百
      三十九條之一有明文規定，從其解釋，不得預先拋棄保證人之權利者，以法律
      未規定者為限，如法律已有明文規定可預先拋棄者，如民法第七百四十六條，
      或依其可規定可其法律效果者，例如連帶之債之債權人可向連帶債務人中之一
      人或數人或全體，同時或先後為全部或一部之給付者（民法第二百七十三條第
      一項），即不受前開第七百三十九條之一不得預先拋棄之限制。查本件被告自
      認係擔任主債務人之連帶保證人，而保證債務之所謂連帶，係指保證人與主債
      務人負同一債務，對於債權人各負全部給付之責任者而言，此就民法第二百七
      十二條第一項規定連帶債務之文義參照觀之甚明。故連帶保證與普通保證不同
      ，縱使無民法第七百四十六條所揭之情形，亦不得主張同法第七百四十五條關
      於檢索抗辯之權利，最高法院四十五年度台上字第一四二六號判例已明揭其意
      ，從其判例意旨觀之，其係源於連帶之債，即前開民法第二百七十三條第一項
      所做之解釋，非屬超脫法律以外所做創設性之解釋，被告主張該判例無可援用
      一節顯未慮及現行民法有關連帶債務之規定，是其主張原告未對主債務人求償
      或以抵押品進行拍賣，即率而對被告求償非法之所許之情要非可採。至銀行法
      第十二條之一規定係限制銀行加重借款人責任之限制，與本件被告與原告成立
      連帶保證契約之情無關。再者，清償借款期限之利益，既得由債務人本身之行
      為完全控制，肇因於債務人未清償任何一宗債務時，始喪失清償期限，此係基
      於主債務人之清償行為所致，非源於保證人之權利，是亦與民法第七百三十九
      條之一規定無涉。
五、從而，原告依連帶保證契約請求被告給付如主文第一項所示之金額、利息、違約
    金為有理由，應予准許。又因本案事證已臻明確，兩造其餘主張陳述及所提之證
    據對於勝負已不生影響，均毋庸再予一一審酌，附此敘明。
六、訴訟費用：民事訴訟法第七十八條。
中      華      民      國    九十      年      九      月    十九    日
                                            民事第四庭法      官  洪于智
右為正本係照原本作成
如對本判決上訴，須於判決送達後廿日內向本院提出上訴狀
中      華      民      國    九十      年      九      月    十九    日
                                                      法院書記官  林佳蘋


司法院資訊處製作；財團法人民間司法改革基金會備份。
